臺灣高等法院高雄分院民事判決　九十年度勞上字第一六號
　　　上　訴　人　乙○○
　　　訴訟代理人　張標全律師
　　　法定代理人　甲○○
　　　訴訟代理人　周耀門律師
　　　　　　　　　王伊忱律師
　　　　　　　　　鄭美玲律師
右當事人間請求訂立僱傭契約等事件，上訴人對於中華民國九十年十月十八日台灣高
雄地方法院九十年度勞訴字第二六號第一審判決提起上訴，本院判決如左：
　　　主　　　文
上訴駁回。
第二審訴訟費用由上訴人負擔。
　　　事　　　實
甲、上訴人方面：
　一、聲明：求為判決：
  　(一)原判決廢棄。
　　(二)被上訴人應自民國（以下同）九十年八月一日起與上訴人訂立僱傭契約，繼續
      聘任上訴人為主治醫師。
　　(三)被上訴人應自九十年八月一日起至上訴人復職之前一日止，按月給付上訴人新
      台幣（以下同）一十二萬四千八百零八元。
　　(四)第一、二審訴訟費用由被上訴人負擔。
　二、陳述：除與原判決書記載相同者予以引用外，補稱：
　　(一)被上訴人頒布之「八十九年度新聘主治醫師基本服務量及論文發表點數」，不
　　　單純只是主治醫師是否續聘之基本門檻而已，被上訴人亦有遵守之義務，蓋權
      利義務係對等的，不容被上訴人恁意為之。其不續聘上訴人為主治醫師，破壞
      上訴人合理正當之信賴，有違「誠信原則」。
　　(二)主治醫師等同大學之講師，依「等者等之」之正義要求，上訴人既受聘於被上
      訴人處擔任主治醫師（上訴人之聘書係由被上訴人校長發給，而非由附設中和
      紀念醫院院長發給），續聘與否即應受大學法第十九條第二項規定之規範，即
      經長期聘用者，非有重大違法失職之情事，不得解聘或停聘。
　　(三)八十九年九月廿一日，上訴人已值班近二十小時，身心俱疲，乃請主任醫師「
　　　曾昭文」代為替龍震宇醫師的太太麻醉；而上訴人雖曾在手術室打電話，但很
      快就關機，並配合麻醉的工作，並未耽誤手術進行；況上訴人當年在小港醫院
      麻醉的量，比上一年度另一位醫師麻醉量還高，且在骨科部門，上訴人麻醉的
　　　量也比主任麻醉的量還高，被上訴人說上訴人配合度不高，是不實在的。
乙、被上訴人方面：
　一、聲明、求為判決：
  　(一)上訴駁回。
　　(二)第一、二審訴訟費用均由上訴人負擔。
　二、陳述：除與原判決書記載相同者予以引用外，補稱：
　　(一)按「僱傭定有期限者，其僱傭關係於期限屆滿時消滅。」民法第四八八條第一
　　　項定有明文。查被上訴人之附設中和紀念醫主治醫師之聘任，係採聘期制，聘
　　　期一年。已經證人劉金昌（即被上訴人附設醫院副院長）於九十一年四月十五
　　　日到庭證述屬實。被上訴人於民國八十九年八月一日聘任上訴人為被上訴人之
　　　附設中和紀念醫院麻醉科主治醫師，聘期自八十九年八月一日起至九十年七月
　　　卅一日止，揆諸首揭法條之規定，兩造之契約關係業已因期限屆滿而消滅，被
　　　上訴人依法本無再與上訴人訂立契約續聘上訴人之義務，其理至明。
　　(二)上訴人於原審及　鈞院均已自認其曾在值班中途回家睡覺，但麻醉科醫師之工
      作攸關手術之進行，若有車禍、大出血等急診手術急需進行時，豈容再由醫師
      從外處回到醫院﹖尤其遇有大出血之急診病患，急救時間分秒必爭，即使延誤
      十分鐘，病人之生命恐已難以挽回，是以值班醫師不可離開醫院，事屬當然。
      上訴人竟稱其可回家休息睡覺，顯然對急診病人安危毫不在意，缺乏敬業精神
      。而被上訴人各外科單位亦反應上訴人之工作配合度極差，造成其他各科手術
      作業拖延及病人不滿，且違反值班規定，此亦經證人龍震宇醫師與鄭裕民醫師
      於九十一年四月十一日到庭證述屬實。被上訴人衡酌上訴人之工作態度，造成
      與上訴人共事之其他醫護人員作業上極大之困擾，使醫院整體醫療團隊之運作
      及醫院之服務病患之工作受到極大影響，故經被上訴人八十九年度第三次主治
      醫師聘任審核委員會決議不續聘上訴人，自為合法正當。
　　(三)上訴人稱被上訴人不續聘上訴人之行為構成民法第一八四條第一項後段之侵權
      行為云云，顯屬無稽！按被上訴人不續聘上訴人，乃係基於民法第四八八條第
      一項及兩造同意之聘任規則而合法行使權利，並無所謂違背善良風俗可言。至
      於上訴人主張被上訴人依民法第一八四條第一項後段應有所謂間接強制締約義
　　　務，亦無理由。蓋學者所謂依民法第一八四條第一項後段導出之強制締約義務
      ，其法律基礎係指居於事實上獨占地位而供應重要民生必需品者，負有以合理
      條件與用戶訂立契約之義務而言，本件被上訴人與上訴人間乃基於「當事人意
      思自主」，及「私法自治原則」之民法上僱佣契約法律關係，與學者前揭所謂
      強制締約義務迥然不同，上訴人謂被上訴人有強制締約義務，毫不足採。
    　　　理　　　由
一、上訴人主張：上訴人於八十六年四月二十六日起為被上訴人聘任為住院醫師、總
    醫師，而在被上訴人附設之中和紀念醫師（以下簡稱中和醫院）麻醉科服務，再
    於八十九年八月一日起續聘為第一年主治醫師，派往被上訴人經營之高雄市小港
    醫院服務。於聘任一年將屆之際，上訴人突於九十年六月獲悉被上訴人以上訴人
    配合度不高為由，不再續聘，查依中和醫院「八十九學年度新聘主治醫師基本服
    務量及論文發表點數」評比結果，上訴人所得評分總分為一０五分，為各科醫師
    之冠，被上訴人應依其約定優先考慮聘上訴人為九十年度之主治醫師，被上訴人
    藉「主治醫師聘任審核委員會」之名義，不續聘上訴人，毫無誠信可言，又故
　　意以背於善良風俗之方法，謂上訴人配合度不高，拒絕與上訴人締約，加損害於
　　上訴人之工作權利，均構成民法第一百八十四條第一項前段、後段第二項之侵權
　　行為，應負損害償責任及有強制締約之義務。再大學法第十九條第二項規定，應
　　可類推適用於本件主治醫師之聘僱，依該條規定，教師經長期聘任者，非有重大
　　違法失職之情事，不得停聘！主治醫師之聘任亦應同此規定。然被上訴人不續聘
　　上訴人之原因是配合度不高，要非「重大違法失職情事」，此違反大學法第十九
　　條第二項保護他人之法律，至為灼然，已構成民法第一百八十四條第二項之侵權
　　行為。另被上訴人因上訴人為工會理事，有礙其醫院之經營，故不予續聘，亦違
　　反工會法第三十五條第一項所謂：「雇主或其代理人，不得因工人擔任工會職務
　　，拒絕雇用或解雇及為其他不利之待遇。」之規定，此部分構成違反保護他人之
　　法律。八十九年九月二十一日上訴人自八時上班，工作至九月二十二日凌晨三時
　　三十分，已疲憊不堪，故先回家休息，返家不久，醫院雖有來電說龍醫師的太太
　　要剖腹產，但上訴人因體力不濟，恐因此造成麻醉醫療疏失，乃請麻醉科主任代
　　理，此乃醫師間相互代理，十分平常，且主治醫師工作規則並無強制規定值班必
　　須在現場待命，而醫院工作空間廣大，醫師均各自備有通訊手機，以備隨時待命
　　到場，此醫院醫生間長期約定成俗之事，以之為失職來論，至為不妥。被上訴人
　　之行為，已構成民法第一百八十四條第一、二項規定之侵權行為，爰聲明請求(一)
　　原判決廢棄(二)被上訴應自九十年八月一日起與上訴人訂立僱傭契約，繼續聘任上
　　訴人為主治醫師。(三)被上訴人應自九十年八月一日起至上訴人復職之前一日止，
　　按月給付上訴人十二萬四千八百零八元。
二、被上訴人則以：被上訴人於八十九年八月一日聘任上訴人為中和醫院麻醉科主治
　　醫師，聘期自八十九年八月一日起至九十年七月三十一日止，又被上訴人之中和
　　醫院主治醫師聘任規則第四條亦明文規定：主治醫師聘期為一年，另被上訴人親
　　自簽章之應聘書亦載明「遵守貴校主治醫師聘任規則」。被上訴人聘任上訴人為
　　主治醫師之聘期既已於九十年七月三十一日期限屆滿，根據契約自由原則，契約
　　既然已經期滿可以不再續聘，契約關係已依法消滅，被上訴人依法本無再與上訴
　　人訂立契約續聘上訴人之義務，而被上訴人所屬之八十九年度第三次主治醫師聘
　　任審核委員會亦決議不續聘上訴人，被告依該委員會之決議不再聘任上訴人，依
　　法並無不合。上訴人之身份係中和醫院之主治「醫師」，並非大學法上之「教師
　　」，則其聘任自無法類推適用大學法。另行政院勞工委員會基於勞動基準法第三
　　條之授權於八十七年十二月三十一日以()台勞動一字第０五九六０五號公告醫
　　師並不適用勞動基準法。又「主治醫師基本服務量及論文發表點數」僅係被上訴
　　人考量主治醫師是否續聘之「基本門檻」，必須其點數超過門檻者，才得進入考
　　慮之名單，並非點數超過門檻，被上訴人即得予續聘，又上訴人常於值班時間擅
　　離崗位 (甚至回家吃飯睡覺)，造成其他各科手術等作業拖延及病人不滿致影響
　　醫院整體醫療團隊之運作，甚至曾有病人已在手術台上，上訴人仍以行動電話與
　　人交談，影響醫院之聲譽與醫療品質，上訴人八十九年度之考績亦因此而為乙等
　　，故被上訴人作成不續聘之決定，並無侵權行為等語，資為抗辯。
三、上訴人主張被上訴人於八十九年八月一日聘任上訴人為中和醫院麻醉科主治醫師
　　，派往被上訴人經營之高雄市立小港醫院服務，聘期至九十年七月三十一日止，
　　聘期屆滿，不獲被上訴人續聘之事實，業據其提出中和醫院八十九年學年度第三
　　次主治醫師聘任審核委員會會議紀錄影本為證，復為被上訴人所不爭執，堪信為
　　真實。
四、查被上訴人附設之中和醫院主治醫師之聘任契約係採聘期制，聘期一年，定有期
　　限，被上訴人於八十九年八月一日聘任上訴人為中和醫院麻醉科主治醫師，聘期
　　自八十九年八月一日起至九十年七月三十一日止之事實，有被上訴人所提出之高
　　雄醫學大學附設中和紀念醫院主治醫師聘任規則第四條規定：「主治醫師聘期為
　　一年，期滿得續聘之，但於第一年聘期期滿前尚未取得該科專科醫師資格者，則
　　期滿後不得續聘。」、高雄醫學大學聘書存根及被上訴人簽章之（八九）高醫聘
　　字第五四零四號應聘書載明「遵守貴校主治醫師聘任規則」附卷可稽（見原審卷
　　第四十九頁至第五十一頁），且為兩造所不爭，足證兩造就系爭主治醫師聘任契
　　約之期間為自八十九年八月一日起至九十年八月一日止期限一年已達成合意。至
　　上訴人主張依被上訴人所訂定之「八十九學年新聘主治醫師基本服務量及論文發
　　表點數」評比結果，原告所得評分總分為一０五分，為各科醫師之冠之事實，雖
　　為被上訴人所不否認，惟查依卷附上訴人所提出之基本服務量及論文發表點數說
　　明Ｃ規定：「ａ (即基本服務量)＋ｂ (即論文發表)＞　(大於)七０分以上者，
　　才得優先考慮續聘為九十學年度之主治醫師」，揆諸其用語，僅能證明所謂主治
　　醫師基本服務量及論文發表點數高低值係被上訴人決定是否續聘主治醫師之考量
　　因素之一，並非決定是否續約的唯一條件，被上訴人仍得綜合考量其他因素如人
　　力需求、成本考量服務品質等諸多因素而決定是否續聘，非因上訴人達到前述標
　　準即當然使被上訴人負有續聘上訴人之義務，是上訴人稱其已達該點數，被上訴
　　人即應續聘其為主治醫師，被上訴人不予續聘，係違反誠信原則云云，不足採取
　　。系爭主治醫師聘任契約既已於九十年七月三十一日屆滿而消滅，被上訴人自有
    是否與上訴人續約之自由，上訴人主張被上訴人不續聘之行為構成民法第一百八
　　十四條第一項前段之侵權行為及同法條第二項之違反保護化人法律，自無足採。
五、證人即中和醫院醫師龍震宇在本院證稱：「八十九年九月二十二日清晨我太太快
    要生產時，我有打電話給上訴人幫我太太麻醉，他說他剛好為了其他病患麻醉一
    刀了，他說很累，無法出來，我就拜託另外一位曾昭文醫師來麻醉，本來應該是
    上訴人他本人值班的，他值班時間是九月二十一日下午五時至九月二十二日上午
    八時」，另證人即被上訴人派在高雄市小港醫院服務之骨科醫師鄭裕民在本院證
    稱：「上訴人他手術不配合麻醉的進行，例如外科骨折一般需要醫師馬上配合處
    理，但是他都不配合趕快幫人麻醉，影響到手術進行。另一次如病人已躺在手術
    台上等待上訴人幫他麻醉，上訴人卻以行動電話與他人交談延遲麻醉，還有一次
    在手術進行中，上訴人沒有注意病患麻醉後的反應情形擅自離開手術房」等語（
    見本院九十一年四月十一日筆錄），上訴人雖不否認八十九年九月二十二日清晨
    因工作疲累而自行返家睡覺，惟辯稱已請曾昭文醫師代理云云，然查，所謂「值
    班」當然即必需留在醫院，上訴人自應留在醫院待命不可離開醫院，更遑論回家
    睡覺！況且醫院內亦有值班室可供值班醫師休息，為上訴人所不爭執，若上訴人
    因工作疲累自可於值班室休息，尤其上訴人乃一麻醉科醫師，其工作攸關手術之
    進行，若突遇車禍大出血等急診手術急需進行，病人性命安危攸關時，豈容再由
    醫師從外處回到醫院﹖上訴人辯稱因工作疲累即可自行擅離值班醫師崗位回家睡
    覺，顯見其置病人生命安危於不顧，雖上訴人稱其當日已請曾昭文醫師代理云云
    ，惟參以上述龍震宇之證詞，堪認當時係因上訴人擅離值班崗位回家睡覺，適證
    人龍震宇醫師之太太要剖腹生產情況緊急卻找不到麻醉科值班醫師，證人龍震宇
　　醫師打電話找到上訴人，遭上訴人以工作疲累推拒後，龍震宇始拜託曾昭文醫師
　　麻醉，上訴人既未於其離開醫院時即「事先」請假請其他醫師代理，直至有病人
　　即將手術在即之際，始由曾昭文醫師執行麻醉，上訴人徒以「事後」該病人有曾
　　昭文醫師為其執行麻醉，即欲推卸自己當日身為值班醫師不得擅離醫院之職責，
　　且上訴人主張曾昭文醫師係其請，去代理伊行麻醉手術云云，並未舉證以實其說
　　，況其既不事先請人代理而回家睡覺，不注意緊急病患之權益，亦屬無敬業精神
　　，另證人即中和醫院副院長劉金昌在本院證稱：「高雄醫學大學附設中和紀念醫
　　院的主治醫師都是一年一聘的，是否續聘都要經過中和紀念醫院主治醫師聘任委
　　員會的決議，根據小港醫院副院長黃哲人就該院外科主治醫師們的反應及本院麻
　　醉科主任湯主任的說明，認為上訴人對麻醉的工作配合度很低，怕影響病患的安
　　危，所以經過主治醫師聘任委員會採不記名方式，決議不續聘上訴人的，我是該
　　次會議的委員之一」等語（見本院九十一年四月十日五日筆錄）並有八十九年度
　　第三次主治醫師聘任審核委員會會議紀錄影本附卷可按（見原審卷第十四、十五
　　頁）被上訴人因上訴人缺乏敬業精神，配合度不高，及兩造同意之中和醫師主治
　　醫師聘任規則並上訴人主治醫師聘任契約因聘期屆滿消滅，而不續聘上訴人乃正
　　當權利之行使，並無違民法第一百八十四條第一、二項之可言，亦無與上訴人強
　　制締約之義務。
六、上訴人另主張主治醫師之業務，除門診、手術等臨床診療外，尚包括臨床教學，
　　應隨時指導見習醫師、實習醫師及住院醫師從事醫療工作，並負責主持學術討論
　　會。還有研究工作，應負責與職務相關之研究工作及提出研究報告或論文，並參
　　與有關之國內、外醫學會議。所以在教學醫院之主治醫師相當於大學之講師等級
　　，主張主治醫師之聘任，應可類推適用大學法第十九條第二項規定「教師經長期
　　聘任者，非有重大違法失職之情事，經系（所）務會議議決，並經教師評審委員
　　會之裁決，不得解聘或停聘。」云云，然查大學法係為維護大學教師之教學自由
　　，以避免不當之干涉，達成大學學術獨立自由、健全培育高等教育人才之目標而
　　設，與醫師之工作目的在於維護病患人身之健康，二者炯然有別，且大學教師之
　　工作性質、資格、身份保障與醫師皆截然不同，醫師尚不得類推適用大學法第十
　　九條第二項之規定。況被上訴人是否續聘上訴人主治醫師，有兩造同意遵守之中
　　和醫院主治醫師聘任規則，採定期（一年）聘任制加以規範，並無類推適用該大
　　學法之餘地，並不屬大學法第十九條所指之長期聘任者，又被上訴人並非因上訴
　　人參與工會，擔任職務而不予續聘，上訴人主張被上訴人違反工會法第三十五條
　　之規定，自不足採。
七、綜上所述，兩造之僱傭契約已因期滿而消滅，被上訴人不續聘上訴人並不構成侵
    權行為，已如前述，上訴人請求被上訴人應有九十年八月一日起與上訴人僱傭契
    約，繼續聘任上訴人為主治醫師。及被上訴人應自九十年八月一日起至上訴人復
    職之前一日止，按月給付上訴人十二萬四千八百零八元為無理由，原審為上訴人
    敗訴之判決，並無違誤，上訴論旨求予廢棄為無理由，應予駁回。
八、據上論結，本件上訴為無理由，依民事訴訟法第四百四十九條第一項、第七十八
　　條，判決如主文。
中　　　華　　　民　　　國　　九十一　　年　　　五　　　月　　 十五　　 日
　　　　　　　　　　　　　　　　　　　臺灣高等法院高雄分院民事第三庭
~B1審判長法官　張國彬
~B2法　　　官　徐文祥
~B3法　　　官　張明振
右為正本係照原本作成。
不得上訴。
中　　　華　　　民　　　國　　九十一　　年　　　五　　　月　　 十六　　 日
~B法院書記官　劉博文
                                                                        Ｆ
